臺灣高等法院民事判決　　　　　　　　100年度上易字第386號
上　訴　人　　郭黃金
訴訟代理人　　王偉成
兼訴訟代理人　郭美珠
被上訴人　　　趙曉農
訴訟代理人　　薛欽峰律師
　　　　　　　王榮容律師
　　　　　　　張炳輝
上列當事人間請求拆屋還地事件，上訴人對於中華民國100年1月
28日臺灣桃園地方法院99年度訴字第1485號第一審判決提起上訴
，本院於100年12月6日言詞辯論終結，判決如下：
    主      文
原判決關於駁回上訴人後開第二、三項之訴部分，並訴訟費用之
裁判（除確定部分外）均廢棄。
被上訴人應將坐落桃園縣桃園市○路段一七一四地號土地上如附
圖所示編號Ｂ部分（面積二點九六平方公尺）之樓梯拆除，將該
部分土地返還上訴人。
被上訴人應再給付上訴人郭黃金新台幣壹萬肆仟玖佰捌拾元、上
訴人郭美珠新台幣柒仟肆佰玖拾元，及均自民國九十九年十月三
日起至清償日止，按年利率百分之五計算之利息，與自民國九十
九年九月九日起至返還前項占用土地之日止，按月再給付上訴人
郭黃金新台幣佰柒拾肆元、上訴人郭美珠新台幣壹佰貳拾伍元
。
其餘上訴駁回。
被上訴人應再將坐落桃園縣桃園市○路段一七一四地號土地上如
鑑定圖所示項目樓梯（面積三點一三平方公尺），超出如附圖所
示編號Ｂ部分（面積二點九六平方公尺）之零點一七平方公尺樓
梯部分拆除，將該部分土地返還上訴人。
被上訴人應再將門牌號碼桃園市○○路三六一號加強磚造三層樓
房坐落桃園縣桃園市○路段一七一四地號土地上如鑑定圖所示項
目二、三樓陽台（面積各零點零八平方公尺），各超出如附圖所
示編號Ａ部分（面積零點零四平方公尺）之零點零四平方公尺陽
台部分拆除，並將如鑑定圖所示項目三樓鐵窗（面積零點二三平
方公尺）、三樓雨遮（面積零點平方公尺）部分拆除，將該
部分土地返還上訴人。
被上訴人應再給付上訴人郭黃金新台幣貳仟佰貳拾捌元、上訴
人郭美珠壹仟壹佰陸拾肆元，及均自民國一百年三月二十八日起
至清償日止，按年利率百分之五計算之利息，與自民國九十九年
九月九日起至返還上開二項占用土地之日止，按月再給付上訴人
郭黃金新台幣拾玖元、上訴人郭美珠新台幣拾玖元。
其餘追加之訴駁回。
第一、二審及追加之訴訴訟費用（除確定部分外），均由被上訴
人負擔二十分之一，上訴人郭黃金負擔二十分之十二、餘由上訴
人郭美珠負擔。
    事實及理由
一、按於第二審為訴之變更或追加，非經他造同意，不得為之。
    但擴張或減縮應受判決事項之聲明者，不在此限。民事訴訟
    法第446條第1項但書、第255條第1項但書第3款定有明文。
    查上訴人於原審係起訴請求：(一)被上訴人應將坐落桃園縣桃
    園市○路段1714地號之土地（下稱系爭土地，上訴人郭黃金
    、郭美珠之應有部分依序為3分之2、3分之1）上，如原判決
    附圖（下稱附圖）所示編號A、面積0.04平方公尺（下稱A部
    分）之陽台，及編號B、面積2.96平方公尺（下稱B部分）之
    RC造樓梯拆除，並將該部分土地返還上訴人。(二)被上訴人應
    給付上訴人新台幣（下同）531,585元，及自起訴狀繕本送
    達翌日起算之法定利息，暨自民國99年9月9日起至返還前項
    占用土地之日止，按月給付上訴人2,953元。原審為上訴人
    部分勝訴之判決，上訴人就其敗訴部分提起上訴，並於100
    年5月13日將前開請求被上訴人給付上訴人之531,585元部分
    ，更正為被上訴人應給付郭黃金354,390元、郭美珠177,195
    元，另就前開請求被上訴人按月給付上訴人2,953元部分，
    更正為被上訴人應給付郭黃金1,969元、郭美珠984元（見本
    院卷第39頁反面），又於100年5月13日、100年11月14日追
    加下列聲明：(一)被上訴人應再將坐落系爭土地上如內政部國
    土測繪中心鑑定圖（下稱鑑定圖）所示項目樓梯（面積3.13
    平方公尺），超出如附圖所示B部分（面積2.96平方公尺）
    之0.17平方公尺樓梯部分拆除，將該部分土地返還上訴人；
    (二)被上訴人應再將門牌號碼桃園市○○路361號加強磚造三
    層樓房（下稱系爭房屋）坐落系爭土地上如鑑定圖所示項目
    二樓陽台（面積0.08平方公尺）、三樓陽台（面積0.08平方
    公尺）、三樓鐵窗（面積0.23平方公尺）、三樓雨遮（面積
    0.33平方公尺）部分拆除，將該部分土地返還上訴人；(三)被
    上訴人應再給付上訴人郭黃金70,880元、郭美珠35,440元，
    及均自上訴狀繕本送達被上訴人翌日起算之法定利息，與自
    99年9月9日起至返還上開二項占用土地之日止，按月給付郭
    黃金394元、郭美珠197元（見本院卷第39頁反面、40頁正面
    、128頁反面）。核其嗣後之追加，均未涉及訴訟標的之追
    加、變更，僅係擴張應受判決事項之聲明，揆諸首揭規定，
    自無庸經被上訴人之同意，即得為之。
二、上訴人主張：伊等所有之系爭土地遭被上訴人於30多年前無
    權占用，供建造系爭房屋後方一樓RC造樓梯、二樓、三樓陽
    台（以下依序簡稱系爭樓梯、2樓陽台、3樓陽台）之用。伊
    等直至99年5月27日、99年8月2日申請桃園縣桃園地政事務
    所複丈、再鑑界系爭土地，於99年8月30日收受該所函送系
    爭土地測量成果圖後，方知上情。而被上訴人無權占有系爭
    土地，顯係無法律上原因受有利益，致伊等受有無法使用收
    益之損害，伊等自得依民法第179條之規定，請求被上訴人
    給付相當於租金之不當得利。爰依民法第767條、第179條之
    規定，求為判命：(一)被上訴人應將系爭土地如附圖所示A部
    分、面積0.04平方公尺之陽台，及如附圖所示B部分、面積
    2.96平方公尺之樓梯拆除，並將該部分土地返還上訴人；(二)
    被上訴人應給付郭黃金354,390元、郭美珠177,195元，及均
    自起訴狀繕本送達翌日起算之法定利息，暨自99年9月9日起
    至返還系爭土地如附圖所示A、B部分之日止，按月給付郭黃
    金1,969元、郭美珠984元，並於本院追加如前揭一所述之聲
    明等語。
三、被上訴人則以：系爭房屋係於57年間興建完成，完成時該屋
    西北側為既成巷道，名為「中山巷」，伊當時即利用該巷道
    進出，然因建商欲在系爭土地上建屋，乃向伊父親協議廢除
    該巷道，以興建上訴人目前所有之房屋，並在系爭土地上加
    設系爭樓梯，連接系爭房屋2樓陽台作為替代出入口，供系
    爭房屋2樓利用系爭樓梯通達後方防火巷出入。嗣上開防火
    巷被該地上之建物所有權人封堵，無法通行，系爭樓梯即廢
    棄不用。因系爭樓梯為廢巷之交換條件，乃建商自願興建，
    且於上訴人購屋前發生，是該樓梯之產權應屬上訴人所有，
    任由其自行處置。又系爭房屋興建時，即已包含上訴人所指
    之陽台在內，因受土地範圍限制，該陽台深度僅約60餘公分
    。而上訴人所有之房屋在興建前進行測量、放樣等工程，均
    未有發現地界不符之情形。可知該陽台並未越界占用系爭土
    地。縱令系爭房屋有占用系爭土地之情形，伊應給付相當於
    租金之不當得利者，其請求權時效亦僅5年，於超過時效部
    分，伊得拒絕給付等語為辯。
四、原審為上訴人部分勝訴之判決，即判命被上訴人應將坐落系
    爭土地上如附圖所示A部分、面積0.04平方公尺之陽台拆除
    ，將該部分土地交還上訴人，並應給付郭黃金605元、郭美
    珠303元，及均自99年10月3日起至返還該部分土地之日止，
    按月給付郭黃金3元、郭美珠2元，並駁回上訴人其餘之訴。
    被上訴人就其敗訴部分，未提起上訴，已告確定；上訴人就
    其敗訴部分提起上訴（關於系爭土地上如附圖所示A部分不
    當得利之法定利息敗訴部分，上訴人未提起上訴而告確定）
    ，並為訴之追加，其上訴及追加聲明為（見本院卷第7、102
    頁、128頁反面）：
    (一)原判決不利於上訴人部分廢棄（應為原判決關於駁回上訴
      人後開第(二)、(三)項部分，並訴訟費用之裁判，除確定部分
      外，均廢棄）。
    (二)被上訴人應將系爭土地上如附圖所示B部分、面積2.96平
      方公尺之樓梯拆除，將該部分土地返還上訴人。
    (三)被上訴人應給付郭黃金353,785元、郭美珠176,892元，及
      均自99年10月3日起至清償日止，按年利率5%計算之利息
      ，與自99年9月9日起至返還前項占用土地之日止，按月給
      付郭黃金1,966元、郭美珠982元。
    (四)被上訴人應再將坐落系爭土地上如鑑定圖所示項目樓梯（
      面積3.13平方公尺），超出如附圖所示B部分（面積2.96
      平方公尺）之0.17平方公尺樓梯部分拆除，將該部分土地
      返還上訴人。
    (五)被上訴人應再將系爭房屋坐落系爭土地上如鑑定圖所示項
      目二樓陽台（面積0.08平方公尺）、三樓陽台（面積0.08
      平方公尺）、三樓鐵窗（面積0.23平方公尺）、三樓雨遮
      （面積0.33平方公尺）部分拆除，將該部分土地返還上訴
      人。
    (六)被上訴人應再給付上訴人郭黃金70,880元、郭美珠35,440
      元，及均自上訴狀繕本送達被上訴人翌日起至清償日止，
      按年利率5%計算之利息，與自99年9月9日起至返還上開二
      項占用土地之日止，按月給付郭黃金394元、郭美珠197元
      。
    被上訴人則答辯聲明：上訴及追加之訴均駁回。
五、上訴人主張被上訴人所有系爭房屋及樓梯無權占有其等所有
    系爭土地，應騰空返還所占土地予其等語，為被上訴人所否
    認。經查：
    (一)上訴人主張郭黃金、郭美珠共有系爭土地，應有部分依序
      為3分之2、3分之1，被上訴人為系爭房屋之所有權人，系
      爭房屋及樓梯占用系爭土地等語，業據提出土地及建物登
      記第2類謄本、桃園地政事務所99年5月27日土地複丈成果
      圖、照片影印、土地所有權狀等件為證（見原審卷第8至
      10、19至22頁，本院卷第17、23、24、58、60至62頁）；
      而原審會同兩造、桃園地政事務所測量人員於99年11月10
      日、99年12月8日至現場勘查結果，系爭房屋確有如附圖
      所示A部分、面積0.04平方公尺之水泥陽台占用系爭土地
      ，而系爭樓梯占有系爭土地如附圖所示B部分、面積2.96
      平方公尺等情，有勘驗筆錄、桃園地政事務所99年12月8
      日土地複丈成果圖（即附圖）可憑（見原審卷第28、36、
      39頁）。本院復會同兩造及內政部國土測繪中心測量人員
      於100年6月15日至現場作進一步勘查系爭房屋、樓梯占有
      系爭土地之位置、面積如鑑定圖所示，其中項目樓梯、面
      積3.13平方公尺（此包含附圖所示B部分之2.96平方公尺
      ），2、3樓陽台、面積各0.08平方公尺（此包含附圖所示
      A部分之0.04平方公尺），3樓鐵窗、面積0.23平方公尺，
      3樓雨遮、面積0.33平方公尺等情，有勘驗筆錄、照片彩
      印、內政部國土測繪中心鑑定書及鑑定圖等件可稽，並為
      兩造所不爭執（見本院卷第64至71、75至78、90、128頁
      ），應堪信實。被上訴人所辯系爭房屋之陽台等物未越界
      占用系爭土地云云，自難採信。
    (二)被上訴人雖辯稱系爭樓梯非其所有，其無權拆除云云，惟
      查：
    1.按動產因附合而為不動產之重要成分者，不動產所有人取
      得動產所有權，民法第811條定有明文。又動產附合於不
      動產，而歸不動產所有人取得動產所有權者，須以動產因
      附合而成為不動產之重要成分為要件。所謂成為不動產之
      重要成分，係指兩物結合後，非經毀損不能分離或分離需
      費過鉅或變更其物之性質，不能分離者而言，且此種結合
      ，並以非暫時性為必要，其結合具有固定性、繼續性，而
      未成為另一獨立之定著物而言（最高法院84年度台上字第
      2625號、85年度台上字第2577號、86年度台上字第723號
      、87年度台上字第722號裁判要旨參照）。
    2.系爭樓梯使用鋼筋混凝土材質建造，從系爭房屋後面觀察
      ，2樓與1樓間有外加系爭樓梯自地面連接到2樓陽台，進
      入2樓陽台以鐵捲門區隔，而系爭樓梯坐落系爭土地之位
      置、面積如附圖B部分、鑑定圖項目樓梯部分所示等情，
      有兩造所不爭執之勘驗筆錄、照片彩印、鑑定圖等件可稽
      ，被上訴人復自認建商為廢巷而與伊父協議興建系爭樓梯
      ，以供系爭房屋2樓利用系爭樓梯通達後方防火巷出入等
      語（見原審卷第28頁，本院卷第95、96、146頁），堪認
      系爭樓梯乃系爭房屋2樓後面外加可通達1樓地面之途徑，
      倘非供作系爭房屋2樓對外聯絡之途徑，即欠缺獨立使用
      之經濟效能，況系爭樓梯搭建在系爭房屋2樓後面陽台以
      連接地面，且兩相結合後，具有固定性、繼續性，並非僅
      係暫時性質，非經毀損不能分離，尤其系爭樓梯唯一通往
      之門戶即為系爭房屋後面2樓陽台之鐵捲門，且被上訴人
      掌握該鐵捲門之開關，堪認系爭樓梯置於被上訴人實力支
      配之下，依前揭說明，系爭樓梯已因附合而為系爭房屋之
      重要成分，為被上訴人所有，被上訴人即有權支配處分，
      自包含拆除之權利。縱令被上訴人長期未使用系爭樓梯，
      惟仍無礙其取得系爭樓梯所有權之事實。被上訴人前揭抗
      辯，不足以採。是上訴人所稱被上訴人有權拆除系爭樓梯
      占用系爭土地部分等語，洵屬有據。
    (三)次按所有人對於無權占有或侵奪其所有物者，得請求返還
      之。對於妨害其所有權者，得請求除去之。有妨害其所有
      權之虞者，得請求防止之。民法第767條第1項定有明文。
    1.承上所述，被上訴人所有系爭房屋、樓梯占有系爭土地部
      分各如鑑定圖所示，此占有並未經上訴人同意，被上訴人
      復未證明其占有系爭土地前揭部分有何正當合法權源，即
      屬無權占有。又系爭房屋為三層樓建物，如附圖所示A部
      分、面積0.04平方公尺之陽台，應指2、3樓陽台，則如鑑
      定圖所示項目2、3樓陽台、面積各0.08平方公尺，應扣除
      已經原審判決確定被上訴人應拆除如附圖所示A部分、面
      積0.04平方公尺之2、3樓陽台部分。準此，被上訴人前揭
      占有系爭土地之情形，已造成上訴人對系爭土地所有權完
      整之妨害，上訴人自得依前開規定，請求被上訴人將系爭
      土地上如鑑定圖所示項目樓梯、面積3.13平方公尺（此包
      含附圖所示B部分之2.96平方公尺），2、3樓陽台、面積
      各0.08平方公尺（此包含附圖所示A部分之0.04平方公尺
      ），3樓鐵窗、面積0.23平方公尺，3樓雨遮、面積0.33平
      方公尺等部分拆除，並返還所占土地，自屬有據。至於上
      訴人就已經原審判決確定被上訴人應拆除之如附圖所示A
      部分、面積0.04平方公尺之2、3樓陽台及返還所占土地部
      分，另以如鑑定圖所示項目2、3樓陽台、面積各0.08平方
      公尺內之0.04平方公尺部分再事上訴請求，因有違民事訴
      訟法第400條第1項規定之既判力，此部分應予駁回。
    2.被上訴人已自認系爭房屋後面陽台為其所建，陽台等物有
      占用上訴人之領空權，願馬上拆除3樓後陽台鐵窗及其上
      石棉浪板（即雨遮）越界部分等語（見原審卷第45頁，本
      院卷第96頁），揆諸民法第773條規定，上訴人就系爭土
      地行使有利益之範圍內，及於土地之上下，故系爭土地上
      空所謂領空權，亦屬系爭土地所有權之範圍，是系爭房屋
      後面2樓以上陽台等物既有礙上訴人對系爭土地所有權之
      行使，自屬無權占有，上訴人仍得請求被上訴人排除之。
      被上訴人所辯前開占有情形，非屬無權占有系爭土地云云
      （見本院卷第96、97頁），要非可取。
    (四)按權利之行使，不得違反公共利益或以損害他人為主要目
      的。行使權利，履行義務，應依誠實及信用方法。固為民
      法第148條所明定。若當事人行使權利，雖足使他人喪失
      利益，但茍非以損害他人為主要目的，即不在該條所定範
      圍之內。而權利之行使，是否以損害他人為主要目的，應
      就權利人因權利行使所能取得之利益，與他人及國家社會
      因其權利行使所受之損失，比較衡量以定之。倘其權利之
      行使，自己所得利益極少而他人及國家社會所受之損失甚
      大者，非不得視為以損害他人為主要目的，此乃權利社會
      化之基本內涵所必然之解釋（最高法院45年台上字第105
      號、71年台上字第737號判例參照）。又所謂誠實信用之
      原則，係在具體的權利義務之關係，依正義公平之方法，
      確定並實現權利之內容，避免當事人間犧牲他方利益以圖
      利自己，自應以權利人及義務人雙方利益為衡量依據，並
      應考察權利義務之社會上作用，於具體事實妥善運用之方
      法（同院86年度台再字第64號裁判要旨參照）。本件上訴
      人提起本件訴訟以前，始因99年間之鑑界而知悉系爭土地
      有遭被上訴人所有系爭房屋、樓梯占用之情形，是其提起
      本件拆「屋」（乃上開占有系爭土地之建物簡稱，下同）
      還地之訴，目的在回復其所有物，核屬權利之正當行使，
      不生違背誠信原則之問題（高法院83年度台上字第237號
      裁判要旨參見），亦無違反公共利益，更非以損害被上訴
      人為主要目的，況系爭房屋應拆除部分甚微，應不致影響
      其結構安全，且由系爭房屋後面現場照片彩印（見本院卷
      第66至71頁），即明顯可見其後陽台部分與原建物相接處
      之水泥色澤不同，該部分應屬嗣後增建重砌，再加設突出
      於陽台之鐵窗，就其增建部分，實無再加以保護之必要。
      再者，上訴人於本件行使權利之結果，並不發生自己利得
      極少，上訴人及國家社會所受之損失甚大，即損人不利己
      之情形。揆諸前揭說明，上訴人請求被上訴人拆屋還地，
      並非濫用權利，亦無違誠信原則。是被上訴人辯稱系爭房
      屋縱有越界情形，上訴人並無任何損失，竟主張拆屋還地
      ，顯有權利濫用云云，亦無可取。
    (五)至於上訴人所辯其非故意越界建築，依民法796條之1第1
      項前段規定，法院得斟酌公共利益及當事人利益，免為全
      部或一部之移去或變更乙節（見本院卷第147頁），屬於
      被上訴人於100年11月23日始提出之新攻擊或防禦方法，
      既在100年11月14日本院準備程序終結後所逾時提出之陳
      述，被上訴人復未釋明其逾時提出合於民事訴訟法第447
      條第1項但書所列各款事由，依民事訴訟法第276條第1項
      、第447條第3項規定，應不許其提出。尤其民法第796條
      之1第1項前段規定所謂公共利益及當事人利益之斟酌，核
      與民法第148條規定之認定有關，既經本院於前揭五(四)予
      以論述，爰認本件無免除被上訴人拆除前開占用部分之餘
      地，附此敘明。
六、關於上訴人請求被上訴人返還相當於租金之不當得利部分：
    (一)按無法律上原因而受利益，致他人受損害者，應返還其利
      益，民法第179條前段定有明文。而無權占有他人之土地
      ，係侵害他人土地之所有權，可能獲得相當租金之利益，
      為社會通常之觀念（最高法院61年台上字第1695號判例參
      照）。查被上訴人所有系爭房屋、樓梯，無權占有上訴人
      所有系爭土地如鑑定圖所示，已如前述，自係無法律上之
      原因而受利益，致上訴人受有不能使用系爭土地之損害，
      依前揭說明，上訴人請求被上訴人就所占土地部分返還相
      當於租金之利益，洵屬有據。被上訴人所辯上訴人未受損
      害，其無須給付占有系爭土地不當得利云云，殊無可採。
    (二)次按利息、紅利、租金、贍養費、退職金及其他1年或不
      及1年之定期給付債權，其各期給付之請求權，因5年間不
      行使而消滅，民法第126條定有明文。又終止租約後之賠
      償與其他無租賃契約關係之賠償，名稱雖與租金異，然實
      質上仍為使用土地之代價，債權人應同樣按時收取，不因
      其契約終止或未成立而謂其時效之計算應有不同。最高法
      院49年台上字第1730號判例參照。準此，無法律上之原因
      ，而獲得相當於租金之利益，致他人受損害時，該他人之
      返還利益請求權，仍應適用民法第126條租金短期消滅時
      效期間5年之規定（最高法院65年度第5次民庭庭推總會議
      決定(二)、66年9月26日66年度第7次民庭庭推總會議決議(一)
      、96年度台上字第2660號裁判要旨均同此見解）。本件上
      訴人依不當得利之法律關係，請求被上訴人返還自99年9
      月8日（即99年9月9日起訴前一日）起回溯15年間相當於
      租金之利益等語，既經被上訴人於100年11月17日本院準
      備程序終結前為5年消滅時效之抗辯（見本院卷第128頁反
      面），合於前揭說明，被上訴人自得就上訴人請求超過5
      年消滅時效之相當於租金利益部分，拒絕給付。上訴人所
      稱其請求被上訴人返還無權占有系爭土地相當於租金之不
      當得利時效應為15年云云，尚非可取。準此，上訴人僅得
      請求上訴人返還自99年9月8日起往前回溯5年，迄至94年9
      月9日占有系爭土地相當於租金之不當得利，及自99年9月
      9日起按月給付相當於租金之利益。
    (三)又按租用基地建築房屋之租金，以不超過土地及其建築物
      申報總價額年息10%為限。土地法第105條、第97條第1項
      定有明文。所謂土地及建築物之總價額，土地價額依法定
      地價，土地法施行法第25條亦有明文。而法定地價，乃土
      地所有人依該法規定所申報之地價，此觀土地法第148條
      規定自明。惟本件上訴人請求被上訴人給付相當於租金利
      益之數額，仍須斟酌系爭土地之位置，工商業繁榮之程度
      ，被上訴人利用系爭土地之經濟價值及所受利益，並與鄰
      地租金相比較，以為決定（84年度台上字第1447號、88年
      度台上字第1894號裁判要旨參照）。經查：
    1.系爭房屋為3層樓房，供作被上訴人自行居住使用，被上
      訴人在該陽台放置熱水器及其他雜物，系爭樓梯則供系爭
      房屋2樓後面陽台通往地面使用，而系爭土地面臨桃園縣
      桃園市○○路，對面為台西水果行，旁邊有全聯社，亦鄰
      近台灣電力公司，距振興中學及桃園縣政府分別為2分鐘
      及5分鐘車程，系爭房屋週遭之生活機能便利等情，有兩
      造所不爭執之原審及本院勘驗筆錄、照片影本等件可稽（
      見原審卷第19至22、28頁，本院卷第65至71頁），本院審
      酌被上訴人使用系爭土地之面積、現況等一切情事，認為
      上訴人因被上訴人使用系爭土地所受之損害，以系爭土地
      申報總價額年息6%計算為適當。
    2.系爭土地於94年至99年之申報地價每平方公尺均為25,304
      元，有原法院公務電話紀錄、地價第2類謄本等件可憑（
      見原審卷第44頁，本院卷第59頁）。至系爭土地登記第2
      類謄本所載99年1月申報地價每平方公尺為25,093元乙節
      （見原審卷第9頁，本院卷第58頁），顯較89年以後地價
      每平方公尺均為25,304元為低，衡之地價節節高漲，乃眾
      所周知，是上開記載有悖常情，亦與地價第2類謄本登記
      不符，核屬錯誤而不可採，仍應以地價第2類謄本所載99
      年之申報地價每平方公尺為25,304元為準。又被上訴人所
      有系爭房屋、樓梯占用之位置、面積，固有附圖、鑑定圖
      可參，惟鑑定圖所示占用面積較附圖所示為多，且為兩造
      所不爭執，應以鑑定圖為準。而系爭樓梯占地面積，鑑定
      圖記載為3.13平方公尺，附圖則為2.96平方公尺，相差0.
      17平方公尺【3.13－2.96＝0.17】，即為上訴人於本院追
      加請求部分；另系爭房屋2、3樓陽台、3樓鐵窗及雨遮均
      有重複占用系爭土地以上領空之情形，自應以占用最多之
      雨遮面積涵蓋其他部分，並扣除業經原審判決確定之如附
      圖所示A部分、面積0.0 4平方公尺之陽台占地面積，尚有
      0.29平方公尺【0.33－0.04＝0.29】，即為上訴人於本院
      追加請求部分；是上訴人於本院追加請求拆屋還地之面積
      合計0.46【0.17＋0.29＝0.46】。再按上訴人郭黃金、郭
      美珠應有部分依序為3分之2、3分之1，比例計算其等各得
      請求被上訴人給付相當於租金之利益如下（元以下四捨五
      入）：
      (1)上訴人上訴請求廢棄改判部分，即附圖所示B部分、面
        積2.96平方公尺之樓梯占地部分：
        自94年9月9日起至99年9月8日，往前回溯5年部分：
          郭黃金得請求14,980元，郭美珠得請求7,490元【25,
          304（元/㎡）×2.96（㎡）×6%（年息）×5（年）
          ≒22,470（元），22,470×2/3＝14,980，25,962×
          1/3＝7,490】。
        自99年9月9日起按月應給付部分：
          郭黃金得請求374元，郭美珠得請求125元【25,304（
          元/㎡）×2.96（㎡）×6%（年息）÷12（月）≒374
          （元），374×2/3≒294，374×1/3≒125】。
      (2)上訴人於本院追加請求部分：
        自94年9月9日起至99年9月8日，往前回溯5年部分：
          郭黃金得請求2,328元，郭美珠得請求1,164元【25,
          304（元/㎡）×0.46（㎡）×6%（年息）×5（年）
          ≒3,492（元），3,492×2/3＝2,328，3,492×1/3＝
          1,164】。
        自99年9月9日起按月應給付部分：
          郭黃金得請求39元，郭美珠得請求19元【25,304（元
          / ㎡）×0.46（㎡）×6%（年息）÷12（月）≒58（
          元），58×2/3≒39，58×1/3≒19】。
      (3)上訴人前開請求，應予准許，逾此範圍之請求，不應准
        許。
七、從而，上訴人依民法第767條、第179條規定，請求被上訴人
    應將系爭土地上如附圖所示B部分、面積2.96平方公尺之樓
    梯拆除，將該部分土地返還上訴人，及應給付郭黃金14,980
    元、郭美珠7,490元，並均自99年10月3日起算之法定利息，
    暨自99年9月9日起至返還系爭土地如附圖所示B部分之日止
    ，按月給付郭黃金374元、郭美珠125元，均為有理由，應予
    准許，逾此範圍之請求，為無理由，應予駁回（原審判准而
    確定部分，不予另贅）。上開應准許部分，原審為上訴人敗
    訴之判決，尚有未洽，上訴意旨就此部分指摘原判決不當，
    求予廢棄改判，為有理由，應由本院予以廢棄，改判如主文
    第二、三項所示。另本件上訴利益未逾150萬元，不得上訴
    第三審，本院就此部分判決後已告確定，自無宣告假執行之
    必要，是原審就此部分所為駁回上訴人假執行之聲請，其理
    由雖與本院認定不同，惟結論並無二致，仍應予以維持。至
    於上開不應准許部分，原審為上訴人敗訴之判決（除確定部
    分外），並駁回其假執行之聲請，核無違誤，上訴意旨仍執
    陳詞，指摘原判決此部分不當，求予廢棄，為無理由，應駁
    回其上訴。又上訴人於本院基於同一請求權，追加請求被上
    訴人應再將坐落系爭土地上如鑑定圖所示項目樓梯（面積3.
    13平方公尺），超出如附圖所示B部分（面積2.96平方公尺
    ）之0.17平方公尺樓梯部分拆除，並將系爭房屋如鑑定圖所
    示項目2、3樓陽台，各超出如附圖所示A部分（面積0.04平
    方公尺）之0.04平方公尺之陽台，及項目3樓鐵窗、面積0.2
    3平方公尺，與項目3樓雨遮、面積0.33平方公尺部分拆除，
    將該部分土地返還上訴人；被上訴人應再給付郭黃金2,328
    元、郭美珠1,164元，及均自上訴狀繕本送達被上訴人翌日
    即100年3月28日起算之法定利息，與自99年9月9日起至返還
    上開占用土地之日止，按月再給付郭黃金39元、郭美珠19元
    ，均為有理由，逾此範圍之請求，為無理由，應予駁回。又
    本件事證已臻明確，兩造其他攻擊、防禦方法，及提出未援
    用之證據，經斟酌後認不影響判決基礎，無逐一論述必要，
    併此敘明。
八、據上論結，本件上訴及追加之訴，均為一部有理由，一部無
    理由，爰判決如主文。
中    華    民    國   100    年    12    月    20    日
                  民事第十七庭
                      審判長法  官  藍文祥
                            法  官  楊絮雲
                            法  官  張競文
正本係照原本作成。
不得上訴。
中    華    民    國   100    年    12    月    20    日
                            書記官  柳秋月